臺灣臺南地方法院民事判決
111年度訴字第1148號
原      告  合作金庫商業銀行股份有限公司

法定代理人  雷仲達  
訴訟代理人  黃德智  
            葉思玲  
            詹雁婷  
被      告  大安鋁業股份有限公司


法定代理人  徐宜琴  
被      告  史駿毅即史金柱


上列當事人間請求確認抵押債權不存在等事件，經本院於民國11
1年10月5日言詞辯論終結，判決如下：
    主      文
確認被告間就如附表所示土地，於民國92年1月29日以收件字號
南麻字第008410號登記設定之本金最高限額抵押權新臺幣600萬
元之債權不存在。
被告大安鋁業股份有限公司應將上開抵押權設定登記予以塗銷。
訴訟費用新臺幣13,870元由被告負擔。
    事實及理由
一、程序事項：
　㈠按確認之訴非原告有即受確認判決之法律上利益者，不得提
    起。所謂即受確認判決之法律上利益，係指法律關係之存否
    不明確，原告主觀上認其在法律上之地位有不安之狀態存在
    ，且此種不安之狀態，能以確認判決將之除去者而言，若縱
    經法院判決確認，亦不能除去其不安之狀態者，即難認有受
    確認判決之法律上利益。本件原告主張其為被告史駿毅即史
    金柱之債權人，因如附表所示土地（下稱系爭土地）設定之
    抵押權所擔保之債權是否存在，對於原告而言，將影響對被
    告史駿毅之財產強制執行時，原告債權是否得以受償，其法
    律上之地位顯處於不安之狀態，而此不安狀態復能以本件確
    認判決予以除去，揆諸前開說明，自應認原告有提起本件確
    認之訴之確認利益存在，容先敘明。
　㈡被告經合法通知，均未於言詞辯論期日到場，核無民事訴訟
    法第386條所列各款情形，爰依原告之聲請，由其一造辯論
    而為判決。
二、原告起訴主張：
　㈠被告史駿毅積欠原告新臺幣（下同）4,542,862元及利息、違
    約金等債務未清償，並經原告取得本院92年度執迅字第2943
    0號、臺灣桃園地方法院92年度執松字第21729號債權憑證，
    經原告多次催討，均未獲置理。嗣原告就被告史駿毅所有之
    系爭土地聲請強制執行，發現被告史駿毅於92年1月29日，
    將系爭土地設定如附表所示之抵押權（下稱系爭抵押權）予
    被告大安鋁業股份有限公司（下稱大安鋁業公司）。系爭土
    地上並因設定有系爭抵押權而經本院111年度司執乾字第288
    95號強制執行案件認定拍賣無實益，撤銷執行程序（下稱系
    爭強執程序），致原告無法就系爭土地執行取償。
　㈡系爭抵押權設定至今已逾20年，未見抵押權人即被告大安鋁
    業公司積極追償，是被告間是否確實存有債權債務關係，不
    無疑問；縱認系爭抵押權所擔保之債權曾經存在，然該債權
    已罹於時效而消滅，被告大安鋁業公司在系爭抵押權所擔保
    之債權因消滅時效完成後，5年間又未實行該抵押權，則系
    爭抵押權亦應歸於消滅。是系爭抵押權既有上開無效或消滅
    事由，被告史駿毅自得依民法第767條規定請求被告大安鋁
    業公司塗銷系爭抵押權，被告史駿毅怠於行使其權利，原告
    為保全對其之債權，爰依民法第242條、第767條、第880條
    規定提起本件訴訟。
　㈢並聲明：
　⒈確認被告史駿毅與被告大安鋁業公司就系爭土地之系爭抵押
    權所擔保之債權不存在。
　⒉被告大安鋁業公司應將系爭抵押權登記予以塗銷。
三、被告則辯以：
  ㈠被告大安鋁業公司：
　⒈訴外人華翔鋁業股份有限公司（下稱華翔鋁業公司）前積欠
    被告大安鋁業公司買賣價金6,026,360元未清償，被告史駿
    毅遂於92年1月28日簽立同意書（下稱系爭同意書），約定
    以伊所有系爭土地設定系爭抵押權，用以擔保華翔鋁業公司
    對被告大安鋁業公司所負債務，而華翔鋁業公司迄今尚未清
    償上開債務，是系爭抵押權所擔保之債權確實存在。
　⒉又被告大安鋁業公司曾於93年間，就系爭土地於本院93年度
    執字第21794號強制執行事件中聲明參與分配，上開強制執
    行程序雖於94年6月間經他債權人撤回執行程序而終結，然
    依民法第129條第2項第3款、第137條第1項規定，應生請求
    權時效中斷之效力，是系爭抵押權所擔保之債權消滅時效應
    至109年6月始完成。從而，被告大安鋁業公司於上開債權時
    效消滅後5年內即於111年8月間再次聲明參與系爭強執程序
    並實行系爭抵押權，自得就系爭土地所賣得之價金分配受償
    ，原告主張被告間就系爭抵押權所擔保之債權不存在，並請
    求被告大安鋁業公司塗銷系爭抵押權登記，顯無理由。並聲
    明：原告之訴駁回。
　㈡被告史駿毅未於言詞辯論期日到庭，亦未提出書狀為任何陳
    述或答辯。　
四、本院得心證之理由：
　㈠原告主張被告史駿毅積欠4,542,862元及利息、違約金等債務
    未清償，遂對系爭土地聲請強制執行，經本院民事執行處以
    系爭強執程序受理後，因系爭土地經核定土地價值不足清償
    系爭抵押權所擔保之債權、預估之土地增值稅、執行費用等
    優先債權，本院通知原告拍賣無實益，經原告撤回執行程序
    而告終結等情，業據原告提出本院92年度執迅字第29430號
    、臺灣桃園地方法院92年度執松字第21729號債權憑證暨繼
    續執行紀錄表、本院民事執行處111年度司執乾字第28895號
    執行命令、系爭土地登記第一類謄本等為證（見補字卷第23
    至53頁、第69至71頁），堪信原告此部分主張為真實。
　㈡按當事人主張有利於己之事實者，就其事實有舉證之責任，
    民事訴訟法第277條前段定有明文。又確認法律關係不存在
    之訴，如被告主張法律關係存在時，應由被告就該法律關係
    存在之事實負舉證責任。是當事人就為抵押權擔保效力所及
    之債權是否存在有所爭執，應由主張債權存在有利事實之登
    記抵押權人負舉證之責。查系爭土地雖於92年間設定如附表
    所示之系爭抵押權，惟依抵押權從屬性，仍須探究其所擔保
    之債權是否確實存在。本件原告否認系爭抵押權所擔保之債
    權存在，依上說明，被告自應就系爭抵押權所擔保債權存在
    乙節負舉證之責。
　㈢依系爭土地登記第一類謄本之公示登記內容記載，系爭抵押
    權擔保債權總金額為本金最高限額600萬元，抵押權之權利
    人為「大安鋁業股份有限公司」、抵押債務人及設定義務人
    均為「史金柱」(即史駿毅)，顯見系爭抵押權所擔保之債權
    為債權人即被告大安鋁業公司對債務人即被告史駿毅之債權
    。揆諸前揭說明，自應由被告大安鋁業公司就系爭抵押權所
    擔保對被告史駿毅有600萬元之債權存在之事實，負舉證責
    任。經查，被告大安鋁業公司雖主張，上開抵押權係被告史
    駿毅前為擔保華翔鋁業公司對被告大安鋁業公司所積欠6,02
    6,360元買賣價金之債務所設定，並提出大安鋁業公司與華
    翔鋁業公司間請款單、送貨單等件為證（見本院卷第62至73
    頁），然縱使被告大安鋁業公司所提上開單據為可採，亦僅
    能證明被告大安鋁業公司對華翔鋁業公司間有買賣價金債權
    存在，無法據此證明被告大安鋁業公司對系爭抵押權登記時
    所載之債務人史駿毅有其他債權存在。
　㈣又商人、製造人、手工業人所供給之商品及產物之代價請求
    權，因2年間不行使而消滅；以抵押權擔保之債權，其請求
    權已因時效而消滅，如抵押權人，於消滅時效完成後，5年
    間不實行其抵押權者，其抵押權消滅，民法第127條第8款、
    第880條分別定有明文。退萬步言，縱認系爭抵押權係擔保
    訴外人華翔鋁業公司對被告大安鋁業公司之買賣價金債務，
    依前述規定，其時效自應適用因2年不行使而消滅之規定。
    而從被告大安鋁業公司提出之請款單及地磅單等單據，渠等
    交易期間介於91年12月6日至92年1月13日間(本院卷第62至7
    3頁)，而其第一次具狀聲明參與本院93年度執字第21794號
    強制執行事件之分配係在自93年9月23日，嗣於94年6月間經
    他債權人撤回執行程序而終結，依同法第136條第2項規定即
    視為不中斷，其未於2年消滅時效屆至後5年內實行系爭抵押
    權，卻遲至111年8月22日始第二次聲明參與本院111年度司
    執字第28895號強制執行事件之分配，前後相距逾17年，系
    爭抵押權及所擔保之債權，顯均已因時效完成而消滅。從而
    ，原告主張系爭抵押權所擔保之債權不存在，應屬可採。
　㈤按所有人對於妨害其所有權者，得請求除去之。債務人怠於
    行使其權利時，債權人因保全債權，得以自己之名義，行使
    其權利，民法第767條第1項中段、第242條分別定有明文。
    查系爭土地為被告史駿毅所有，系爭抵押權所擔保之債權不
    存在，本院已認定如前，故系爭抵押權之存在，對於被告史
    駿毅之所有權有所妨害，被告史駿毅本得依民法第767條第1
    項中段規定，請求被告大安鋁業公司塗銷系爭抵押權之設定
    登記，然被告史駿毅怠於行使上揭權利，致原告本於其對被
    告史駿毅之債權，聲請強制執行系爭土地而就其拍賣價金受
    償之利益有所妨害，原告為保全債權，主張依民法第242條
    規定，代位被告史駿毅請求被告大安鋁業公司塗銷系爭抵押
    權登記，於法有據。
　㈥綜上，原告依民事訴訟法第242條、民法第767條第1項規定，
    請求確認被告等就系爭土地之系爭抵押權所擔保之債權不存
    在，且被告大安鋁業公司應將系爭抵押權之設定登記予以塗
    銷，為有理由，應予准許。
五、本件為判決基礎之事證已臻明確，兩造其餘攻擊、防禦方法
    及所提之證據，經本院審酌後，認與判決之結果不生影響，
    爰不一一論列，併此敘明。
六、按訴訟費用，由敗訴之當事人負擔；法院為終局判決時，應
    依職權為訴訟費用之裁判，民事訴訟法第78條、第87條第1
    項分別定有明文。經核本件訴訟費用為13,870元（即第一審
    裁判費），應由敗訴之被告負擔，爰確定如主文第3項所示
    。
七、結論：本件原告之訴為有理由。爰依民事訴訟法第78條、第
    87條第1項，判決如主文。
中　　華　　民　　國　　111 　年　　10　　月　　19　　日
                  民事第四庭    法　官　曾仁勇
以上正本證明與原本無異。
如不服本判決，應於送達後20日內，向本院提出上訴狀並表明上
訴理由，如於本判決宣示後送達前提起上訴者，應於判決送達後
20日內補提上訴理由書（須附繕本）。
如委任律師提起上訴者，應一併繳納上訴審裁判費。
中　　華　　民　　國　　111 　年　　10　　月　　20　　日
                                書記官  顏珊姍  
附表：
編號 土地地號 面積（平方公尺） 設定權利範圍 抵押權登記事項 ⒈ 臺南市○○區○○○段00地號土地 1,882 史金柱：4分之3 抵押權收件字號：南麻字第008410號 登記日期：92年1月29日 權利人：大安鋁業股份有限公司 債權額比例：全部 擔保債權總金額：本金最高限額新臺幣6,000,000元正 存續期間：不定期限 清償日期：依照各個契約約定 利息（率）：依照各個契約約定 遲延利息（率）：依照各個契約約定 違約金：依照各個契約約定 設定義務人：史金柱 共同擔保地號：大丘園段93、94、96  ⒉ 臺南市○○區○○○段00地號土地 1,974 史金柱：4分之1  ⒊ 臺南市○○區○○○段00地號土地 4,248 史金柱：全部